臺灣臺北地方法院刑事裁定　　　　　　 100年度聲判字第17號
聲　請　人　梁龍書
被　　　告　卓彥伶
上列聲請人即告訴人因告訴被告妨害名譽案件，不服臺灣高等法
院檢察署檢察長於民國99年12月24日99年度上聲議字第9034號駁
回聲請再議之處分（原不起訴處分案號：臺灣臺北地方法院檢察
署檢察官99年度偵字第25077號），聲請交付審判，本院裁定如
下：
    主  文
聲請駁回。
    理  由
一、按聲請人不服上級法院檢察署檢察長或檢察總長認為再議無
    理由而駁回之處分者，得於接受處分書後10日內委任律師提
    出理由狀，向該管第一審法院聲請交付審判，刑事訴訟法第
    258條之1第1項定有明文。經查，聲請人即告訴人（下稱聲
    請人）梁龍書以被告卓彥伶涉嫌妨害名譽犯嫌，向臺灣臺北
    地方法院檢察署提出告訴，經該署檢察官偵查後，於民國99
    年11月19日以99年度偵字第25077號為不起訴處分，聲請人
    不服聲請再議，嗣經臺灣高等法院檢察署檢察長於99年12月
    24 日以99年度上聲議字第9034號駁回再議，該處分書於100
    年1 月4日送達聲請人住處，並由受僱人收受等情，業經本
    院調閱上開案件卷宗核閱無訛。而聲請人係於100年1月13日
    委任律師向本院提出本件聲請，亦有本院收狀戳章及委任狀
    附卷可稽。是本件聲請交付審判程式合於前揭法定程式要件
    ，合先敘明。
二、本件聲請人原告訴意旨略以：被告於99年4月2日9時30分許
    ，在本院98年度易字第3562號告訴人（即聲請人）被訴侵占
    案件出庭作證時，基於妨害名譽之犯意，公然當庭辱罵聲請
    人「米蟲」，而妨害聲請人之名譽，因認被告涉有刑法第
    309條第1項公然侮辱罪嫌。
三、聲請交付審判意旨另略以：被告於上開案件審理時，以該案
    告訴代理人身分主動出庭作證，竟基於妨害名譽之犯意，公
    然當庭以「米蟲」辱稱聲請人，妨害聲請人之名譽，此有聲
    請人於偵查中提出之當庭錄音光碟拷貝及錄音譯文可證。惟
    檢察官以該案記載不完整之筆錄及筆錄中所載審判長所為「
    剛才證人陳述，是她自己陳述，心理的意見」之諭知，而為
    不起訴處分，罔顧聲請人所呈上揭證物。復經聲請人聲請再
    議，臺灣高等法院檢察署以「縱依據庭訊錄音光碟所示，被
    告在法庭為『他（指聲請人）每天無所事事，...然後每天
    無所事事...他就是想要讓我跟他一樣當米蟲。』等語。衡
    情酌理，無非是被告對於其訴訟之遭逢，提出自我感受，而
    為發抒內心感觸之語，要無公然侮辱之犯意及犯行。」、「
    觀諸錄音譯文所示，被告在法庭所言，並非僅只『米蟲』二
    字，上有前言及後語。聲請人片面認係『...惟於陳述同時
    直指被告係『米蟲』...』等旨，核與當庭錄音譯文所示未
    吻合，自不得採。」之理由駁回再議之聲請。惟被告如確有
    於上開審判庭公然陳述「他（指聲請人）每天無所事事...
    然後每天無所事事...他就是想要讓我跟他一樣當米蟲」，
    依法即應負妨害名譽刑責，蓋被告固有權抒發其內心感受，
    然究竟不得以妨害他人名譽之方式為之，且上開言詞所述「
    跟他一樣當米蟲」，即係直接述稱該「他人」為米蟲，且對
    照上文之「他每天無所事事」，顯指聲請人為每天無所事事
    之米蟲，伊不願像聲請人一樣，自明顯屬侮辱聲請人之言詞
    ，法律焉能容許以如是辱人之詞作為抒發個人感受之方法?
    抒發個人感受時口無遮攔，於公開審判庭任意侮辱他人，又
    豈能毫無法律責任?況言詞是否侮辱他人，理應綜合當時一
    切客觀環境，並審酌受害者及旁聽者、旁觀者之感受，任何
    人處在聲請人當時遭被告指為終日無所事事之米蟲處境，焉
    能無動於衷而無遭貶抑之感受?且不論被告在該刑事法庭對
    聲請人的攻擊為謊言或歪曲事實，被告大可以其他適當之言
    詞表示其無暇應訴，完全沒有必要將聲請人指為無所事事之
    米蟲而加以比擬，是上開處分理由只顧被告之感受，完全不
    顧聲請人有無受辱之感受，顯有違論理法則之違法，結果荒
    謬，委實不足以令人信服。因認原不起訴處分書及駁回再議
    處分有前述違誤，無庸蒐集偵查卷以外之證據即可審認，為
    此聲請交付審判等語。
四、經查：
  (一)按刑事訴訟法第258條之1規定，告訴人得向法院聲請交付審
    判，此乃對於「檢察官不起訴或緩起訴裁量權」制衡之一種
    外部監督機制，法院此時僅就檢察官所為不起訴或緩起訴之
    處分是否正確加以審查，以防止檢察機關濫權。依此立法精
    神，同法第258條之3第3項規定：「法院就交付審判之聲請
    為裁定前，得為必要之調查」，其所謂「得為必要之調查」
    ，係指調查證據之範圍應以偵查中曾顯現者為限，不可就新
    提出之證據再為調查，亦不可蒐集偵查卷以外之證據，否則
    將與刑事訴訟法第260條之再行起訴規定混淆不清。又法院
    於審查交付審判之聲請有無理由時，除認為告訴人所指摘不
    利被告之事證未經檢察機關詳為調查或斟酌，或不起訴處分
    書所載理由違背經驗法則、論理法則或其他證據法則者外，
    不宜率予交付審判，亦有法院辦理刑事訴訟案件應行注意事
    項第118項可資參照。而所謂告訴人所指摘不利被告之事證
    ，未經檢察機關詳為調查，係指告訴人所提出請求調查之證
    據，檢察官未予調查，且若經調查，即足以動搖原偵查檢察
    官事實之認定及處分之決定，倘調查結果，尚不足以動搖原
    事實之認定及處分之決定者，仍不能率予交付審判。且法院
    裁定交付審判，即如同檢察官提起公訴使案件進入審判程序
    ，法院裁定交付審判之前提，必須偵查卷內所存證據已符合
    刑事訴訟法第251條第1項規定「足認被告有犯罪嫌疑」檢察
    官應提起公訴之情形，亦即該案件已經跨越起訴門檻，否則
    ，縱或法院對於檢察官所認定之基礎事實有不同判斷，但如
    該案件仍須另行蒐證偵查始能判斷應否交付審判者，因交付
    審判審查制度並無如同再議救濟制度得為發回原檢察官續行
    偵查之設計，法院仍應依同法第258條之3第2項前段之規定
    ，以聲請無理由裁定駁回。是本院就本案所應審查者，即在
    於不起訴處分書所載理由是否有違背經驗法則、論理法則或
    其他證據法則之情事，或是否有聲請人請求調查足資動搖原
    偵查檢察官事實認定及處分決定之證據，而未經檢察機關詳
    為調查者。
  (二)次按犯罪事實應依證據認定之，無證據不得認定其犯罪事實
    ，刑事訴訟法第154條第2項定有明文；又告訴人之告訴，係
    以使被告受刑事訴追為目的，是其陳述是否與事實相符，仍
    應調查其他證據以資審認；而犯罪事實之認定，應憑證據，
    如未能發現相當證據，或證據不足以證明，自不能以推測或
    擬制之方法，以為裁判基礎；另認定不利於被告之事實，須
    依積極證據，苟積極證據不足為不利於被告事實之認定時，
    即應為有利於被告之認定，更不必有何有利之證據（最高法
    院52年台上字第1300號、40年台上字第86號及30年上字第81
    6號判例意旨參照）。
  (三)再按刑法第309條所規定「侮辱」，係以使人難堪為目的，
    以言語、文字、圖畫或動作，表示不屑、輕蔑或攻擊之意思
    ，足以對於個人在社會上所保持之人格及地位，達貶損其評
    價之程度，始足當之；此罪所擬保護者，乃個人營社會群體
    生活之人格評價，侮辱之涵義，判斷上每隨行為人與被害人
    之性別、年齡、職業類別、教育程度、平時關係、行為時之
    客觀情狀、行為地之方言或語言使用慣習等事項，呈現浮動
    之相對性，不宜執持任一事由即遽為肯認，而應綜合全盤情
    狀進行審查。再刑法妨害名譽罪章保護之法益係在保障個人
    之名譽不受不當詆毀，而名譽究有無毀損，非單依被害人主
    觀上之感情決之，實應依社會通念為客觀之評價，如評價結
    果認客觀上名譽已受貶損，則縱使未傷及被害人主觀之感情
    ，仍應視為名譽之侵害；反之，縱然已傷及被害人主觀之情
    感，然實際上行為人之行為對被害人社會之客觀評價並無影
    響，仍不為名譽之侵害。末按刑法第309條第1項公然侮辱罪
    之成立，須以行為人主觀上出於侮辱他人之意思，而以客觀
    上足以貶損侮辱他人人格之言語加以指陳辱罵，始足當之；
    若行為人並無侮辱他人之主觀犯意，縱其言語有所不當或致
    他人產生人格受辱之感覺，尚無從以該罪相繩。
  (四)本院98年度易字第3562號案件係訴外人趙伯乾告訴聲請人侵
    占遺失物，並由被告擔任訴訟代理人，被告並於該案件99年
    4月2日審理期日以證人身分具結證述。而依卷附偵查檢察官
    所調閱之本院上揭侵占案件審理筆錄節本（見99年度偵字第
    25077號偵查卷第9頁至第10頁）所示，當日被告之陳述，係
    於審判長問及補充意見時，聲請人先陳述：「...律師事務
    所有點不放心，我們這樣交給快遞安不安全，我是在想說，
    卓彥伶（即被告）可能上班不方便請假，我就給她方便，讓
    快遞公司拿去了。五、我告他們妨害名譽的案件，並不是因
    為管理費的事情，而是他們在會議記錄上，是96年3月17日
    東區那一帶停電，幫我保管鑰匙的江安家趕不回來，江安家
    說有授權總幹事上處理，結果區分所有權會議開會，說當天
    是我不配合開門，同樣的事情，趙伯乾在電子媒體，說我封
    鎖地下室好幾年，江安家一肚子冤屈，我能夠不替她申冤嗎
    ，不是我愛告，是他們很有技巧。六、原先是我被告，我願
    意和對方好好談，都撤回最好。」等語，被告聽聞後即稱：
    「一、今天梁龍書（即聲請人）要講管理費，雖然和本案無
    關，現在的管理費，按照權狀去收，他還是不繳。二、96年
    3 月17日江安家的事件，他說有證人，證明他授權我們大樓
    ，那天江安家和另外的2位證人，這3人其實都沒有到現場，
    江安家說在電話授權等我們開樓，整個SOGO那附近的大樓的
    配電設施在我們地下室，66年蓋的房子，為什麼被告76年買
    的時候，權狀內有公共設施部分，公共設施一開始就有，他
    跟我們要求30萬元，這個公司是授權迦南公司，他整天想盡
    辦法整我們，95戶都在繳，只有他不繳，有超收嗎，不合理
    都是大家公共用，我還是要自己出庭請假，他就說是『我就
    整你，看你有無辦法上班等語』」後，並隨即稱：「我不願
    意當米蟲，每天無所事事」等語，是依被告為上揭言詞之客
    觀情狀綜合觀之，被告係於聲請人陳述非屬該侵占遺失物案
    件之其等其餘涉訟案件表示意見後，一時情緒起伏，進而提
    出其主觀上之感受及評論，應非針對聲請人，本於侮辱之惡
    意而為之，且該案審判長於聽聞後經綜合客觀判斷後，亦認
    被告係陳述心裡意見，而註記於審判筆錄上（見99年度偵字
    第25077號偵查卷第10頁）。是被告為上揭言詞，顯非意在
    影射聲請人以資達公然侮辱之目的，本難認定被告主觀上有
    何侮辱聲請人名譽之故意。
  (五)聲請人雖提出本院上揭侵占案件99年4月2日審理期日之當日
    錄音光碟及譯文各1份，欲證明被告於當日係陳述；「他（
    指聲請人）每天無所事事，他就是想要讓我跟他一樣當米蟲
    」等語，而認被告直指聲請人為終日無所事事之米蟲，而有
    公然侮辱犯行云云。惟縱聲請人指述為真，然觀諸聲請人所
    提出之譯文，查知被告當日尚另陳述「這個東西（由聲請人
    母親擔任負責人之迦南服飾股份有限公司所購買位於臺北市
    ○○○路4段76號香苑大廈之不動產，被告並曾擔任該大廈
    管理委員會之委員）不是他（聲請人）買的，...是他爸爸
    媽媽的，他不過是個兒子，然後每天無所事事，就想盡辦法
    不繳管理費，想盡辦法來整我們。然後不開門給我們修電，
    什麼都不肯，所以上法院，我們喜歡嗎？我們是義工唉，所
    有委員都是義工唉，這些都有法院的證明，他剛才講什麼管
    理費不合理、我們超收，95戶全部都在繳，只有1戶不繳，
    有超收嗎？開會他本人都有去，他對大樓怎麼攻擊。對，不
    合理又怎麼樣！不合理大家不是這樣繳，這些錢不就是公用
    嗎，有那個委員有領錢？沒有，我沒領錢。我每次被告到法
    院，我還是要出庭，我是這麼可憐，我就是要自己出庭請假
    ，他在講說，我就整你，看你有無辦法上班。他在另一個狀
    子有寫我都不出庭，對，我都拜託其他委員幫我出庭，我已
    經請到老闆覺得我每個月都在請假。他就是想要讓我跟他一
    樣當米蟲。我不願意，我最痛恨自己變成這樣的人。」等語
    ，復佐以上揭聲請人於當日之陳述相互參酌，並就被告發言
    內容比對前後語意，綜合發言時之環境情狀，顯見被告其陳
    述時之真意，係因聲請人陳述另案關於管理費、妨害名譽案
    件後，欲向該案審判長陳述其個人對於2造間長久以來之訴
    訟，以及其個人需以管理委員會之委員身份出庭，但若親自
    出庭又需向任職機關請假，擔心工作不保之情境之心路歷程
    為表述。況聲請人亦自承伊係協助母親經營服飾公司，平常
    處理公司事務，且與被告及香苑大樓管理委員會相互間有多
    件訴訟案件進行，並提出各民刑事判決為據（見臺灣高等法
    院檢察署99年度上聲議字第9034號偵查卷第13頁、第27頁至
    第48頁），是被告於當日開庭，思及自己不若聲請人無須請
    假即可出庭應訊，且長期為香苑大樓管理委員會與聲請人間
    之事涉訟，身心俱疲，始於該案件審理期日中陳述部分情緒
    性用詞，然究非直接針對聲請人為基於侮辱之意所為之謾罵
    、嘲弄或其他輕蔑人格之言行，依社會通念為客觀評價，難
    認已達於貶損聲請人名譽及尊嚴評價之程度，尚與侮辱有間
    。縱被告其中措詞或非適當，使聲請人主觀上感受有傷及其
    情感之情形，然被告意在凸顯2造訴訟歷程中其個人感受，
    並非無端對於聲請人個人之人格漫加指摘或專以貶損聲請人
    之名譽為目的，故被告尚無侮辱聲請人之主觀犯意，自難以
    公然侮辱罪責相繩。
  (六)從而，聲請人指訴被告涉犯公然侮辱犯行云云，當非可採。
五、綜上所述，本件聲請人雖執首揭理由認被告涉有公然侮辱罪
    嫌，向本院聲請交付審判，惟經本院依職權調閱前開偵查卷
    宗（臺灣臺北地方法院檢察署99年度偵字第25077號、臺灣
    高等法院檢察署99年度上聲議字第9034號），檢察官於上開
    處分書中就被告所涉罪嫌不足之理由均詳予論述，亦無違背
    經驗法則或論理法則之情事，是原臺灣臺北地方法院檢察署
    檢察官及臺灣高等法院檢察署檢察長以被告犯罪嫌疑不足，
    分別予以不起訴處分及駁回再議之聲請，認事用法，並無違
    法或不當。聲請交付審判意旨猶執前詞，尚有未合，由卷內
    資料判斷，尚未跨越起訴之門檻甚明，是依前揭說明，本件
    聲請人此部分聲請交付審判，為無理由，應予駁回。
據上論斷，依刑事訴訟法第258條之3第2項前段，裁定如主文。
中    華    民    國   100   年    3    月     16     日
                  刑事第八庭  審判長法  官  徐千惠
                                    法  官  湯千慧
                                    法  官  古瑞君
上正本證明與原本無異。
本裁定不得抗告。
                                    書記官  莊宜諳
中    華    民    國   100    年    3     月    16    日